最高法院刑事判決　　　　　　　九十四年度台上字第九二三號
　　上　 訴　 人　台灣高等法院檢察署檢察官
　　上訴人即被告　辛 ○ ○
　　　　　　　　　　　　　　坑.
　　選 任辯護 人　林 長 泉律師
　　被　 　　 告　寅 ○ ○.
　　　　　　　　　　　　　　坑.
　　　　　　　　　辰 ○ ○
　　　　　　　　　　　　　　月.
　　　　　　　　　甲 ○ ○
　　　　　　　　　　　　　　1.
　　　　　　　　　己 ○ ○
　　　　　　　　　　　　　　深.
　　　　　　　　　丙 ○ ○
　　　　　　　　　　　　　　坑.
　　　　　　　　　子 ○ ○
　　　　　　　　　　　　　　深.
　　　　　　　　　戊 ○ ○
　　　　　　　　　　　　　　北.
　　　　　　　　　乙 ○ ○
　　　　　　　　　　　　　　埔.
　　　　　　　　　癸 ○ ○
　　　　　　　　　　　　　　深.
　　　　　　　　　壬○○○
　　　　　　　　　　　　　　深.
　　　　　　　　　巳 ○ ○
　　　　　　　　　　　　　　深.
　　　　　　　　　丁 ○ ○
　　　　　　　　　　　　　　深.
　　上訴人即被告　丑 ○ ○
　　　　　　　　　　　　　　坑.
　　　　　　　　　庚 ○ ○
　　上　列一　人
　　選 任辯護 人　俞 兆 年律師
　　上訴人即被告　卯 ○ ○
　　　　　　　　　　　　　　福.
　　選 任辯護 人　李佳翰律師
　　被　　　　告　午 ○ ○
　　　　　　　　　　　　　　深.
上列上訴人等因被告等貪污案件，不服台灣高等法院中華民國九
十二年十一月二十五日第二審判決（九十一年度上訴字第三八四
三號，起訴案號：台灣台北地方法院檢察署八十七年度偵字第一
三五００號），提起上訴，本院判決如下：
    主  文
原判決關於辛○○、寅○○、辰○○、甲○○、己○○、丙○○
、子○○、乙○○、癸○○、壬○○○、巳○○、丁○○、丑○
○、庚○○、卯○○、午○○部分均撤銷，發回台灣高等法院。
其他上訴駁回。
    理  由
甲、撤銷發回（即上訴人即被告辛○○、丑○○、庚○○、卯○
○及被告寅○○、辰○○、甲○○、己○○、丙○○、子○○、
乙○○、癸○○、壬○○○、巳○○、丁○○、午○○）部分：
本件原判決撤銷第一審關於辛○○、寅○○、辰○○、甲○○、
己○○、丙○○、子○○、乙○○、癸○○、壬○○○、巳○○
、丁○○、丑○○、庚○○、卯○○、午○○部分不當之科刑判
決，改判論處辛○○以共同連續依據法令從事公務之人員，對於
主管之事務，明知違背法令，直接圖自己及其他私人不法利益，
因而獲得利益罪刑，及論處丑○○以共同依據法令從事公務之人
員，對於主管之事務，明知違背法令，直接圖其他私人不法利益
，因而獲得利益罪刑，暨各論處庚○○、卯○○以共同連續依據
法令從事公務之人員，對於主管之事務，明知違背法令，直接圖
其他私人不法利益，因而獲得利益罪刑；另改判諭知寅○○、辰
○○、甲○○、己○○、丙○○、子○○、乙○○、癸○○、壬
○○○、巳○○、丁○○、午○○無罪，固非無見。
惟查：(一)、民國九十年十一月七日修正之貪污治罪條例，其第六
條第一項第四款圖利罪之規定，係以行為人「明知違背法令」為
必要。所謂「違背法令」，依立法理由之說明，該「法令」係指
法律、法律授權之法規命令、職權命令、委辦規則等，對多數不
特定人民就一般事項所作對外發生法律效果之規定而言。是以該
條款之「法令」，除法律外，應係指行政程序法第一百五十條第
一項所稱之「法規命令」而言，即指行政機關基於法律授權，對
多數不特定人民就一般事項所作抽象之對外發生法律效果之規定
，而應不及於該法第一百五十九條規範上、下級機關或長官對屬
官間內部秩序及運作，所為非直接對外發生法規效力之「行政規
則」。原判決認定辛○○、丑○○、庚○○、卯○○涉有前開貪
污治罪條例之圖利罪刑，係以辛○○、丑○○、庚○○、卯○○
本件所為係違反行政院頒布之「縣市以下各級民意代表出國考察
審核原則」、審計部令頒之「審計機關對於私人團體領受公款補
助審核辦法」，及台灣省政府七十七年八月六日府民二字第一五
五二八六號函、台北縣政府八十三年六月十六日八三北府民一字
第二０六三四０號函、八十三年七月二十七日八三北府民一字第
二五八一九七號函所為之規定為其論據（見原判決第十五頁第十
行至第十五行、第十六頁第三行至第六行、第十七頁第八行至第
十一行），但該「縣市以下各級民意代表出國考察審核原則」、
「審計機關對於私人團體領受公款補助審核辦法」及台灣省政府
函、台北縣政府函等就出國考察訪問費用之編列、審核所為之釋
示，係屬「法規命令」或「行政規則」，自應就是否對外即多數
不特定人民發生法律效果以為憑斷。原判決就上開「縣市以下各
級民意代表出國考察審核原則」、「審計機關對於私人團體領受
公款補助審核辦法」及函釋等，如何認屬「法規命令」之範圍，
並未說明其所憑之依據及理由，即遽認辛○○、丑○○、庚○○
、卯○○均明知違背法令，自嫌理由不備。(二)、審判期日之訴訟
程序，專以審判筆錄為證；又卷宗內之筆錄及其他文書可為證據
者，審判長應向當事人、代理人、辯護人或輔佐人宣讀或告以要
旨，刑事訴訟法第四十七條、第一百六十五條第一項分別定有明
文，上開規定，依同法第三百六十四條為第二審審判程序所準用
，以符事實審直接審理之原則。苟未踐行上述法定程序，自係應
於審判期日調查之證據而未予調查之違法，若採為論罪之基礎，
其判決當然違背法令。原判決採取證人鮑若筠、高慶賢、許宏昌
、林清、張凱治等人之證言為證（見原判決第十四頁第十三行）
，但原審於九十二年十月二十八日之審判期日時，卻未將該等證
人之筆錄向辛○○、丑○○、庚○○、卯○○等人宣讀或告以要
旨，有該審判筆錄可證（見原審卷第二宗第一三０頁至第二三一
頁），亦難認其所踐行之訴訟程序於法無違。(三)、科刑之判決書
，須將認定之犯罪事實詳記於事實欄，然後於理由內逐一說明其
憑以認定之證據，以使事實與理由兩相一致，方為合法。倘理由
內已加說明，而事實欄無此記載，則理由失其依據，足以構成撤
銷之原因。原判決事實欄先是認定：「丑○○身為深坑鄉代表會
（即台北縣深坑鄉鄉民代表會，下仍稱深坑鄉代表會）之秘書…
…兼管該代表會之主計工作……竟與辛○○基於圖利『婦聯會』
（即中華婦女反共聯合會台北縣分會深坑鄉支會，下仍稱婦聯會
）之犯意聯絡」云云，嗣則謂：「由丑○○與辛○○二人用印，
動用深坑鄉代表會結餘款中之二十萬元（指新台幣，下同）補助
不知情之婦聯會，而使『婦聯會成員』……因而獲得免補繳旅費
，而於八十一年五月二十八日至同年六月三日期間至印尼觀光旅
遊之不法利益」等情（見原判決第七頁第九行至第十五行），即
對辛○○、丑○○上開所為圖利之對象，前者認係婦聯會，後者
則認係婦聯會之成員，其事實之認定已相齟齬。又原判決理由欄
認庚○○先後多次圖利犯行，時間密接，所犯為犯罪構成要件相
同之罪，顯係基於概括犯意連續為之，應依連續犯以一罪論，並
加重其刑（見原判決第十九頁第九行、第十行），但其事實欄就
庚○○對其所為數個圖利之行為是否係基於概括犯意為之，則未
予記載；再原判決理由欄認辛○○、庚○○二人與卯○○間，就
深坑鄉公所補助深坑鄉代表會出國旅費及違法編列八十六年會計
年度代表出國考察預算每人五萬元之犯行，有犯意聯絡，行為分
擔，均應論以共同正犯（見原判決第十九頁第五行至第八行），
但其事實欄對辛○○、庚○○就此等行為與卯○○間究係如何基
於犯意聯絡及行為分擔，亦未予以載明，是原判決上開理由欄之
說明均失其依據。(四)、有罪之判決書，對於被告有利之證據不採
納者，應說明其理由，為刑事訴訟法第三百十條第二款所明定，
故有罪判決書對於被告有利之證據，如不加以採納，必須說明其
不予採納之理由，否則即難謂無判決不備理由之違誤。原判決事
實欄認定：婦聯會擬於八十一年五月二十八日至同年六月三日至
印尼觀摩，惟欠缺經費，擬請求深坑鄉代表會予以補助，該婦聯
會主任委員鮑若筠乃於八十一年五月十四日以該會之名義致函深
坑鄉代表會請求補助，辛○○明知深坑鄉代表會於八十一會計年
度並無編列任何補助婦聯會之預算，且尚保留有結餘款，竟批示
：「本案實具意義，請秘書動支相關經費新台幣二十萬元正，配
合辦理，並請黃秘書（即丑○○）隨行服務」等語，丑○○身為
深坑鄉代表會之秘書，明知辛○○上開批示為不合法，竟與辛○
○基於圖利婦聯會之犯意聯絡，未經報請上級主管機關核准，即
於八十一年五月二十五日，由丑○○與辛○○二人用印，動用深
坑鄉代表會結餘款中之二十萬元補助不知情之婦聯會等情（見原
判決第七頁第二行至第十三行）。但對此，辛○○於第一審及原
審審理中已辯稱：「（為何可以動用結餘款二十萬元補助婦女〈
聯〉會去印尼旅遊？）這不是補助款，是配合款，婦聯會請我們
參加考察，代表會也有很多人參加」、「（主席是否有批示動用
相關經費二十萬元？）這是配合款，我們參加的人總共花那二十
萬元，那不是補助款，這二十萬元是我們參加的人的經費……」
等語（見第一審卷第四宗第一一七頁；原審卷第一宗第二二六頁
）。而婦聯會前開函之主旨亦載明：「……特邀貴會全體代表同
行，以為日後問政參考……」，且辛○○在該婦聯會請求補助函
上確亦批示：「配合辦理」等語（見偵查卷第三五０頁）；又原
判決事實欄另認：深坑鄉代表會於八十四年十月舉辦紐西蘭、澳
洲十七天觀光考察活動，因該次活動經費共需支應一百零四萬三
千元，其中部分經費由原編列每名代表出國考察經費預算三萬元
支應外，尚有不足，辛○○竟意圖不法利益而發函深坑鄉公所，
請該鄉公所予以補助，詎卯○○明知該項請求補助不合法令，竟
為維持與深坑鄉代表會之和諧關係，仍批示予以補助，並於八十
四年十月五日以該所預算科目社會運動業務費中，動用四十一萬
三千五百元補助深坑鄉代表會等情（見原判決第十頁第五行至第
十三行）。然就此，卯○○於原審審理時已辯稱：該四十一萬三
千五百元係配合深坑鄉代表會之活動，而補助婦聯會會員大約九
人及村長四人，並沒有補助代表會等語（見原審卷第一宗第三四
七頁、第三四八頁；第二宗第三一五頁、第三一六頁），意即該
項經費並非用於辛○○及深坑鄉代表會之其他代表；再辛○○之
辯護人於原審亦具狀辯稱：深坑鄉代表會於八十六年度、八十七
年度所編列每位代表各五萬元、八萬元之出國考察預算，係經依
法定程序編製，且經該代表會決議通過，並予以執行動用，則參
酌行政院八十五年十月八日台（八五）忠授一字第一０六八一號
函示意見，本案即無違反預算法，故伊於該等年度預算編列費用
支應深坑鄉代表會之代表出國考察，縱有違反每任一次，每次費
用不得逾三萬元之規定，亦無違法情事，伊應無圖利之故意等語
（見原審卷第二宗第三頁至第五頁、第三十頁、第三十三頁）。
而行政院八十五年十月八日台（八五）忠授一字第一０六八一號
函亦稱：「查各級政府總預算編審辦法對所屬機關共同性質費用
訂定編列基準之目的，主要係作為各機關對於共同性且經常發生
之項目經費，有一致之編列標準，俾使各機關預算編製作業時有
所遵行依據。惟各機關如因其業務特殊；抑或地區環境上之差異
，雖未依編列基準編列相關經費，而其預算業已依法定程序編製
、通過，且依相關預算執行法規執行，則其預算之編列暨執行應
無所謂適法性問題。」等語（見原審卷第二宗第三十三頁）。另
內政部九十二年四月二十三日內授中民字第０九二０００三八七
０號書函亦謂：「查台灣省政府於七十七年八月六日以府民二字
第一五五二八六號函規定鄉鎮市民代表出國考察所需費用，每位
代表每一任期以新台幣參萬元以內，編列於各該代表會計年度預
算內辦理，係依據該府第八四八次首長會談決定事項辦理。本部
經函調上開會談事項有關資料顯示，縣市議會議員出國考察補助
費，於省頒『縣市議會預算費用及項目編列標準』明定有案，而
代表會並無核列該項目。惟基於各地區特性不一，如有需要自可
依據法令及本身財政狀況依法編列預算辦理之」等語（見原審卷
第二宗第二十一頁、第二十二頁）。原判決對於上開有利於辛○
○、丑○○、庚○○、卯○○之辯解或證據，不加採納，復未說
明其理由，並嫌理由不備。(五)、實施刑事訴訟程序之公務員，就
該管案件，應於被告有利及不利之情形，一律注意，刑事訴訟法
第二條第一項定有明文。原判決係以依台北縣政府主計室股長黃
育民於第一審調查時證稱：鄉鎮代表會是自治團體，所以鄉鎮公
所保留款、結算或代表會保留款應該由深坑鄉公所自行辦理，而
依深坑鄉公所八十八年一月四日北縣深主字第一二六六二號函所
檢送「七十五年度至八十七年度鄉民代表會結餘款保留情形表」
所示，深坑鄉代表會自七十五年度至八十五年度均有保留結餘款
未繳庫之情形以觀，辛○○所辯深坑鄉代表會往年均將結餘款保
留乙節，確屬實情，應可採信。且深坑鄉公所既已辦理保留結餘
款之程序，難認有截留公款之情。而深坑鄉代表會自七十五年度
至八十五年度既均將結餘款保留，而在此期間均未見行政機關或
審計機關有任何糾舉或追繳之處分，足使執事者主觀上認知係未
有不合，而仍繼續援例辦理，基此即難認辛○○批示保留結餘款
有主觀不法之意圖。另庚○○、丑○○執行辛○○之批示而保留
結餘款，及寅○○、辰○○、甲○○、己○○、丙○○、子○○
、乙○○、癸○○、壬○○○、巳○○、丁○○、午○○等深坑
鄉代表會代表使用結餘款，亦均難認有主觀不法意圖等理由，而
認辛○○、庚○○、丑○○、寅○○、辰○○、甲○○、己○○
、午○○、子○○、丙○○、乙○○、癸○○、壬○○○、巳○
○、丁○○均難令負貪污治罪條例第五條第一項第一款之意圖得
利截留公款罪責（見原判決第二十八頁第九行至第二十九頁第十
四行）。然按會計年度結束後，各機關經費未經使用者，應即停
止使用；又會計年度終了後，各機關已發生尚未清償之債務或契
約責任，無論本年度或以前年度，應依台灣省政府有關申請經費
保留案件審核作業要點規定，申請歲出應付款保留，奉核定後，
始得轉入下年度繼續辦理，預算法第七十二條前段（八十七年十
月二十九日修正前之該法則為六十六條前段）、台灣省各機關單
位預算執行要點第三十三條（八十六年十月四日該要點修正前則
為第三十條）分別定有明文。故深坑鄉代表會各年度之預算經費
如有未經使用者，除依台灣省政府有關申請經費保留案件審核作
業要點規定，申請歲出應付款保留，於奉核定者外，均應即停止
使用，並繳回國庫。另依省縣自治法（已於八十八年四月十四日
經總統明令廢止）第二十條第一項第二款、第七款規定，鄉、鎮
、市民代表會有審議鄉、鎮、市決算報告及議決鄉、鎮、市預算
之權限（依八十八年一月二十五日總統明令公布施行之地方制度
法第三十七條第二款、第七款有關鄉、鎮、市民代表會之職權，
亦有同上之規定）。辛○○、寅○○、辰○○、甲○○、己○○
、丙○○、子○○、乙○○、癸○○、壬○○○、巳○○、丁○
○、午○○等人既為深坑鄉代表會之代表（辛○○並兼任主席）
，而有審議該鄉決算報告之職權，對於上開預算法、台灣省各機
關單位預算執行要點等有關規定，自當知悉，並為渠等行使職權
時應當遵守之事項；另庚○○、丑○○則為深坑鄉代表會前後任
之秘書，承代表會主席之命處理日常事務及處理日常之公文書，
有該代表會分層負責明細表影本存卷可憑（見第一審卷第一宗第
二二六頁、第二二七頁），為親手經辦相關預算表報文書之人，
且兼管該代表會財務及主計之工作（見同上深坑鄉代表會分層負
責明細表所示），渠等對前開預算法、台灣省各機關單位預算執
行要點有關規定，亦應知悉。而庚○○又曾分別於八十三年七月
十二日、八十四年七月十日、八十五年七月十日在各該會計年度
結束後，簽報各該會計年度終止時之結餘款，擬依規定辦理繳庫
，辛○○卻均予批示保留，由代表會動用（見第一審卷第一宗第
二三二頁至第二三四頁）。又庚○○也供稱：「婦聯支會來文（
要求補助），就呈請主席批示，批示由結餘款支付……結餘款是
上年度結餘所剩餘，本來要辦理繳庫，主席批示留在本會應用，
這樣是不符合規定，但主席這樣批示，我也沒辦法」等語（見偵
查卷第一六一頁正、反面），丁○○亦供稱：「代表會有結餘款
我知道，辛○○要動用結餘款有徵求大家代表意見」等語（見偵
查卷第二一六頁反面），卯○○並供稱：「（結餘款要不要繳庫
？）結餘款要繳庫，應當要知道」等語（見偵查卷第二一七頁正
、反面），而辛○○亦坦承稱：「各種項目開支，我有跟代表講
」等語（見偵查卷第二三一頁）。上情如果屬實，再徵諸辛○○
、寅○○、辰○○、甲○○、己○○、丙○○、子○○、乙○○
、癸○○、壬○○○、巳○○、丁○○、午○○等人復均係深坑
鄉代表會各該年度結餘款支用之受益人，能謂渠等及庚○○、丑
○○無共同為圖利自己或他人而截留公款之犯行？又深坑鄉公所
曾以八十四年七月三日主字第五七五八號函行文深坑鄉代表會，
催繳八十四會計年度預算剩餘款（見第一審卷第二宗第五十六頁
），而深坑鄉公所主計員許宏昌於檢察官偵查中亦證稱：「年度
結餘款（於）年度結束後，繳回公庫；我八十四年十一月十六日
到鄉公所服務，之前都沒有繳回，我來的話，年度結束前均有發
文（催繳），沒有繳回，我都有寫報告報告鄉長，我的上一任（
主計員）就有發文要求繳回，八十四年度前任簽的，八十五年度
是我簽，鄉長批示可循往例，代表會自行保管，我簽公文前，有
向（代表會）主席報告」等語（見偵查卷第一六四頁）。依此，
則深坑鄉公所於八十五年度之前即已曾對深坑鄉代表會催繳年度
預算剩餘款，是原判決謂：在七十五年度至八十五年度間均未見
行政機關對深坑鄉代表會有任何糾舉或追繳之處分，足使執事者
主觀上認知係未有不合，而仍繼續援例辦理，基此即難認辛○○
批示保留結餘款有存主觀不法意圖云云（見原判決第二十九頁第
一行至第三行），即與卷內資料不符，自有證據上理由矛盾之違
法。且深坑鄉公所八十八年一月四日北縣深主字第一二六六二號
函所檢送之「七十五年度至八十七年度鄉民代表會結餘款保留情
形表」（見第一審卷第一宗第一九二頁、第一九三頁），僅記載
深坑鄉代表會自七十五年度起至八十五年度止皆有保留結餘款而
未繳庫之情形，然依證人許宏昌前開證述，該代表會之八十四、
八十五會計年度預算結餘款，顯均未依台灣省政府有關申請經費
保留案件審核作業要點規定申請歲出應付款保留，並奉核定，而
該代表會之八十三會計年度以前之各該會計年度之預算剩餘款是
否皆有依上開規定報奉有關單位核定，亦有待查明。原審未予究
明，即憑前開深坑鄉公所函所檢送之「七十五年度至八十七年度
鄉民代表會結餘款保留情形表」，就遽認深坑鄉公所已辦理保留
結餘款之程序，難認有截留公款之情云云（見原判決第二十八頁
第十五行至第十八行），亦嫌速斷，並有應於審判期日調查之證
據而未予調查之違誤。檢察官及辛○○、庚○○、丑○○、卯○
○上訴意旨指摘原判決不當，非無理由，應認原判決關於辛○○
、庚○○、丑○○、卯○○、寅○○、辰○○、甲○○、己○○
、丙○○、子○○、乙○○、癸○○、壬○○○、巳○○、丁○
○、午○○部分有發回更審之原因。至原判決關於辛○○、庚○
○、丑○○不另為無罪諭知及寅○○、辰○○、甲○○、己○○
、丙○○、子○○、乙○○、癸○○、壬○○○、巳○○、丁○
○、午○○被訴侵占公有財物罪嫌部分，因公訴意旨認與其等前
揭經撤銷發回部分有連續犯或牽連犯之裁判上一罪關係，基於審
判不可分原則，應併予發回。
乙、上訴駁回（即被告戊○○）部分：
按被告在第二審判決後死亡者，為第三審法院得依職權調查之事
項，刑事訴訟法第三百九十四條第一項但書、第三百九十三條第
五款分別定有明文。本件被告戊○○因貪污案件，原審撤銷第一
審論處其共同依據法令從事公務之人員，對於主管之事務，直接
圖利及共同依據法令從事公務之人員，侵占公有財物等罪刑之判
決，改判諭知其無罪後，經檢察官於九十三年一月十五日提起第
三審上訴，於九十三年二月十七日繫屬於本院，有卷附檢察官聲
明上訴書及本院收文日期戳可查；惟原審於九十二年十一月二十
五日判決後，該被告於檢察官提起第三審上訴前之九十三年一月
九日死亡，有台北市萬華區申一診所之死亡證明書影本在卷可稽
，其死亡後，因人格權消滅已不具刑事被告之當事人能力。依上
開說明，此既為本院得依職權調查之事項，茲檢察官不察，竟對
該被告提起第三審上訴，自非合法，此部分上訴應予駁回。
據上論結，應依刑事訴訟法第三百九十七條、第四百零一條、第
三百九十五條前段，判決如主文。
中　　華　　民　　國　九十四　年　　二　　月　二十四　日
                      最高法院刑事第七庭
                          審判長法官  陳　炳　煌
                                法官  陳　世　雄
                                法官  韓　金　秀
                                法官  吳　信　銘
                                法官  徐　文　亮
      本件正本證明與原本無異
                                      書  記  官
中　　華　　民　　國　九十四　年　　三　　月　　三　　日
                                                    Ａ
